ACORDAO-COMPLETO-2297964

ACÓRDÃO 697/2019 ATA 9/2019 - PLENÁRIO

VISTOS, relatados e discutidos estes autos de denúncia a respeito de possíveis irregularidades relacionadas à Concorrência 003/2015, promovida pela Prefeitura de Sabará/MG, cujo objeto é a contratação de empresa de engenharia para a construção de Unidade de Atenção Especializada em Saúde – Maternidade Municipal de Sabará; 
ACORDAM os ministros do Tribunal de Contas da União, reunidos em sessão do Plenário, ante as razões expostas pelo relator, e com fundamento no art. 53 da Lei 8.443/1992 c/c os arts. 234 e 235 do Regimento Interno, em: 
9.1. conhecer da presente denúncia e considerá-la parcialmente procedente;
9.2. dar ciência ao Município de Sabará/MG acerca das seguintes irregularidades apuradas na Concorrência 003/201:
9.2.1. depósito de garantia em data anterior àquela definida para a apresentação dos demais documentos para a habilitação; 
9.2.2. profissional integrante do quadro permanente da licitante que teria executado, na qualidade de Responsável Técnico, obras da mesma natureza ou complexidade da licitada; 
9.2.3. atestado de Visita Técnica ao local de realização da obra; e
9.2.4. ausência de quantificação do percentual mínimo exigido para a comprovação da capacidade operacional da empresa, em afronta ao art. 30, inciso II e § 1º, inciso I, da Lei 8.666/1993;
9.3. levantar o sigilo destes autos; 
9.4. dar ciência desta deliberação ao denunciante; 
9.5. arquivar os autos.

Denúncia a respeito de possíveis irregularidades relacionadas a concorrência para contratação de empresa de engenharia para a construção de Unidade de Atenção Especializada em Saúde  Maternidade Municipal de Sabará.

Município de Sabará - MG.

3. Interessados/Responsáveis:
3.1. Interessado: Identidade preservada (art. 55, caput, da Lei n. 8.443/1992)
3.2. Responsável: Identidade preservada (art. 55, caput, da Lei n. 8.443/1992).

13.1. Ministros presentes: José Mucio Monteiro (Presidente), Walton Alencar Rodrigues (Relator), Benjamin Zymler, Augusto Nardes, Aroldo Cedraz, Raimundo Carreiro e Bruno Dantas.
13.2. Ministro-Substituto presente: Marcos Bemquerer Costa.

WALTON ALENCAR RODRIGUES

Adoto, como Relatório, a instrução à peça 40 destes autos, reproduzida a seguir:
“INTRODUÇÃO
1.	Cuidam os autos de denúncia, com pedido de medida cautelar para suspensão do certame, a respeito de possíveis irregularidades ocorridas no Município de Sabará/MG, relacionadas à Concorrência 003/2015, cujo objeto é a contratação de empresa de engenharia para construção de Unidade de Atenção Especializada em Saúde - Maternidade Municipal de Sabará, incluindo fornecimento de mão de obra e materiais (Contrato de Repasse 795506/2013 - Ministério da Saúde - Caixa Econômica Federal) , no valor estimado de R$ 4.103.339,77.
HISTÓRICO 
2.	Em breve síntese, o denunciante aponta os supostos vícios que, segundo ele, restringiriam o caráter competitivo da licitação: 
a) exigência de depósito de garantia em data anterior àquela definida para a apresentação dos demais documentos para a habilitação (item VII, subitem 1.3.3 do edital inquinado) , em afronta aos artigos 4º, 21, § 2º; 31, inciso III, 40, inciso VI, e 43, inciso I, todos da Lei 8.666/1993; 
b) exigência, quanto à habilitação (qualificação técnica - capacidade técnico-profissional) , antes da fase de execução do contrato de atestado, devidamente registrado no Crea, de profissional comprovadamente integrante do quadro permanente da licitante que teria executado, na qualidade de Responsável Técnico, obras da mesma natureza ou complexidade da licitada (item VI, subitem 1.4.2) , contrariando o art. 30, § 1º, inciso I, § 6º, da Lei 8.666/1993; 
c) ausência de quantificação do percentual mínimo exigido para a comprovação da capacidade operacional da empresa (item VII, subitem 1.4.3) (habilitação: qualificação técnica - capacidade técnica/operacional) , em afronta ao art. 30, inciso II e § 1º, inciso I, da Lei 8.666/1993. 
3.	Originariamente a presente denúncia foi formulada junto ao Tribunal de Contas do Estado de Minas Gerais-TCEMG, o qual entendeu que a matéria era de competência do TCU, na parte que concerne à fiscalização da aplicação de recursos da União (peça 1, p.1) .
4.	Em instrução desta Unidade Técnica (peça 6) foi feito o exame de admissibilidade e o exame sumário da denúncia, concluindo por conhecê-la, e a análise inicial dos fatos apresentados pelo denunciante. Após o exame técnico de cada item da denúncia foi proposta audiência do Sr. Diógenes Gonçalves Fantini, então prefeito de Sabará/MG para que apresentasse razões de justificativa para as seguintes irregularidades:
a) a exigência da apresentação de garantia de proposta em data anterior à fixada como limite para a entrega da documentação de habilitação econômico-financeira, contrariando o disposto nos arts. 4º, 21, § 2º; 31, inciso III, 40, inciso VI, e 43, inciso I, todos da Lei 8.666/1993; 
b) exigência de comprovação de vínculo empregatício do responsável técnico de nível superior, com a empresa licitante, na data da publicação do edital, caracterizando restrição à competitividade, em afronta ao art. 30, § 1º, inciso I, § 6º, da Lei 8.666/1993;
5.	Em cumprimento ao Despacho do Diretor (peça 7) , conforme delegação de competência conferida pelo Relator Ministro Walton Alencar (Portaria-MIN-WAR 1, de 10/7/2014) e subdelegação concedida pelo Secretário da Secex/MG (Portaria-SECEX/MG 19, de 1º/7/2015) , foi promovida a audiência do Sr. Diógenes Gonçalves Fantini, por meio do Ofício 2957/2015-TCU/SECEX-MG, de 9/11/2015 (peça 8) . 
6.	O responsável tomou ciência do aludido ofício, conforme documento constante da peça 9 e apresentou, tempestivamente, suas razões de justificativa, de acordo com os documentos constante da peça 11. 
7.	Em nova instrução desta Secex/MG (peça 12) , é feita a análise dos argumentos apresentados pelo defendente e é proposta a rejeição das razões de justificativa com aplicação de multa ao responsável em razão das seguintes irregularidades:
a) exigência de depósito de garantia em data anterior àquela definida para a apresentação dos demais documentos para a habilitação;
b) exigência, quanto à habilitação (qualificação técnica - capacidade técnico-profissional) , antes da fase de execução do contrato de atestado, devidamente registrado no Crea, de profissional comprovadamente integrante do quadro permanente da licitante que teria executado, na qualidade de Responsável Técnico, obras da mesma natureza ou complexidade da licitada.
8.	Proposta conta com a anuência do Diretor e do Secretário (peças 13 e 14) , mas Ministro Relator observa que, ao contrário do entendimento assentado na instrução, os serviços listados no instrumento convocatório seriam relevantes tendo em vista o tipo de obra: unidade hospitalar (peça 15) . O instrumento convocatório, continua, não fixou, no item 1.4.3, quantitativos para a comprovação da capacidade operacional da empresa e prevê exigência restritiva da competição no certame porquanto impõe visita técnica de representante das licitantes. Assevera que o número de empresas participantes da licitação e o desconto obtido pela Administração em relação ao valor estimado são indicativos da ocorrência ou não, no caso concreto, de restrição ao caráter competitivo do certame, o que pode ter impacto na responsabilização do prefeito.
9.	Em seu despacho, o Ministro Relator aponta que o item 1.4.4 do edital traz também exigência restritiva da competição no certame, contrariando jurisprudência desta Corte. Esse item prevê a necessidade de visita técnica de representante das licitantes:
1.4.4 – As licitantes deverão visitar o local onde será executada a obra, objetivando a elaboração de suas propostas, ocasião em que será fornecido pela Prefeitura Municipal de Sabará o Atestado de Visita Técnica, conforme modelo do Anexo VIII, necessário à habilitação.
10.	Em razão de existirem nos autos informações conflitantes e falta de documentos comprobatórios importantes da licitação, o Ministro Relator determina a realização de diligência para a obtenção dos seguintes documentos e informações (peça 15) :
	À Prefeitura de Sabará/MG: 
	1) manifestação técnica que embasou as exigências dos itens 1.4.2; 1.4.3 e 1.4.4, do edital; 
	2) edital completo do certame; 
	3) orçamento estimativo da licitação; 
	4) atos de adjudicação e de homologação do certame; 
	5) eventuais impugnações ao edital e suas respectivas respostas; 
	6) eventuais recursos interpostos pelas licitantes e suas respostas; 
	7) contrato firmado com a empresa vencedora da licitação; 
	8) situação atual das obras, com os comprovantes pertinentes. 
	À Caixa Econômica Federal: 
	1) Situação atual das obras, incluindo laudos de eventuais vistorias técnicas já realizadas no âmbito do contrato de repasse 795506/2013, firmado com a Secretaria Municipal de Saúde de Sabará/MG. 
11.	Ressalta ainda o Ministro Relator que, persistindo as irregularidades, deve ser realizada nova audiência do prefeito, em homenagem aos princípios do contraditório e da ampla defesa.
12.	Diligências são encaminhadas à Prefeitura de Sabará/MG e à Caixa Econômica Federal (peças 18 e 19) . O agente financeiro respondeu por meio do ofício 0025/2017/SUTRE/GEATO, em 26/1/2017 (peça 22) , e encaminhou mídia eletrônica cujo conteúdo foi inserido nos autos como peça 23. O ente municipal enviou o ofício 006/2017, de 31/1/2017 (peça 24, p. 1-4) , e informações complementares (peças 24 a 31) .
13.	Na documentação enviada pela Caixa Econômica Federal está o valor transferido em razão do contrato de repasse, bem como o valor da contrapartida. Indica qual foi a empresa vencedora da licitação, o valor global licitado, o valor liberado até o momento (R$ 1.544.938,12) , o que representa 37,08% de aferição acumulada, conforme último RAE emitido em 23/11/2016. Esclarece que a obra está atrasada e em ritmo lento.
14.	Os documentos fornecidos pela Prefeitura de Sabará/MG, notadamente o ofício 006/2017 (peça 24, p. 1-4) , procuram indicar que as exigências dos itens 1.4.2, 1.4.3 e 1.4.4 foram embasadas na Lei 8.666/1993, art. 30, com alterações dadas pela Lei 8.883/1994, e aplicação de critérios técnicos para definição das parcelas de maior relevância. Quanto a exclusão da exigência do registro no CREA, foi definida com base no acórdão TCU 128/2012. Entendeu-se que esta exclusão não impede a exigência de comprovação da capacidade técnica operacional. Finalmente, expressou que a exigência da visita técnica visa resguardar o município sobre possíveis questionamentos quanto ao desconhecimento das informações e que o prazo estipulado para as visitas foi amplo e conforme a legislação. As demais informações solicitadas na diligência foram fornecidas e inseridas nos autos nas peças 24 a 31.
15.	As informações obtidas nas diligências não apontaram fatos ou circunstâncias novas que permitiriam modificar a situação irregular encontrada na execução dos recursos transferidos em face do Contrato de Repasse 795506/2013. Persistiram as irregularidades porquanto não sanadas com a diligência encaminhada à entidade financeira e ao ente municipal, contrariando ao definido em lei e na jurisprudência desta Corte.
EXAME TÉCNICO
16.	Em cumprimento ao Despacho do Diretor (peça 34) , foi promovida a audiência do Sr. Diógenes Gonçalves Fantini mediante o ofício 1701/2017-TCU/SECEX-MG, datado de 24/7/2017 (peça 38) . A comunicação se efetivou por meio do Aviso de Recebimento constante à peça 39.
17.	Regularmente ouvido em audiência, o responsável Diógenes Gonçalves Fantini não atendeu às notificações e nem se manifestou sobre as irregularidades verificadas. Transcorridos os prazos fixados e mantendo-se inerte impõe-se que seja considerado revel, dando-se prosseguimento ao processo.
CONCLUSÃO
18.	Diante da revelia do Sr. Diógenes Gonçalves Fantini e inexistindo nos autos elementos que permitam concluir pela ocorrência de boa-fé ou de outros excludentes de culpabilidade em sua conduta, propõese, desde logo, além da declaração de revelia, que seja a presente denúncia conhecida pelo Tribunal, com fulcro no artigo 234 do Regimento Interno do TCU, para no mérito considerá-la procedente.
PROPOSTA DE ENCAMINHAMENTO
19.	Diante do exposto, submetemos os autos à consideração superior, propondo:
19.1.	conhecer da presente denúncia, satisfeitos os requisitos de admissibilidade previstos nos arts. 234 e 235, do Regimento Interno deste Tribunal, e no art. 103, § 1º, da Resolução - TCU 259/2014, para, no mérito, considerá-la procedente;
19.2.	considerar revel, para todos os efeitos, o Sr. Diógenes Gonçalves Fantini, dando-se prosseguimento ao processo, com fundamento no art.12, § 3º, da Lei 8.443/1992;
19.3.	aplicar ao Sr. Diógenes Gonçalves Fantini a multa prevista no art. 58, II, da Lei 8.443/1992, fixando-lhe o prazo de 15 (quinze) dias, a contar da notificação, para que comprove, perante o Tribunal (art. 214, inciso III, alínea “a”, do Regimento Interno/TCU) , o recolhimento da dívida ao Tesouro Nacional, atualizada monetariamente desde a data do acórdão que vier a ser proferido até a do efetivo recolhimento, se for paga após o vencimento, na forma da legislação em vigor;
19.4.	autorizar, desde logo, nos termos do art. 28, inciso II, da Lei 8.443/1992, a cobrança judicial da, dívida caso não atendida a notificação;
19.5.	autorizar, desde logo, com fundamento no art. 26, da Lei 8.443/1992, c/c o art. 217, do RI/TCU, caso seja do interesse do responsável, o parcelamento da dívida em até 36 (trinta e seis) parcelas, incidindo, sobre cada uma, os encargos legais devidos, sem prejuízo de alertálo de que, caso opte por essa forma de pagamento, a falta de comprovação do recolhimento de qualquer parcela implicará o vencimento antecipado do saldo devedor, nos termos do art. 26, parágrafo único, da Lei 8.443/1992, c/c o art. 217, § 2º, do RI/TCU;
19.6.	dar ciência da deliberação que vier a ser proferida ao Município de Sabará/MG”.

não há

Não atuou.

DENÚNCIA. LICITAÇÃO. POSSÍVEL RESTRIÇÃO À COMPETITIVIDADE. PROCEDÊNCIA PARCIAL. AUSÊNCIA DE PREJUÍZO AO CERTAME. CIÊNCIA.

DENÚNCIA (DEN)

Secretaria do TCU no Estado de Minas Gerais (Sec-MG).

Trata-se de denúncia acerca de possíveis irregularidades relacionadas à Concorrência 003/2015, promovida pela Prefeitura de Sabará/MG, cujo objeto foi a contratação de empresa de engenharia para a construção de Unidade de Atenção Especializada em Saúde – Maternidade Municipal de Sabará, utilizando recursos do Contrato de Repasse 795506/2013 – Ministério da Saúde – Caixa Econômica Federal.
A Unidade Técnica entende existentes diversas falhas no edital que teriam provocado restrições indevidas à competitividade do certame, razão para propugnar pela aplicação de multa ao então Prefeito de Sabará/MG.
Em que pese a manifestação uniforme da Secex/MG, verifico não haver razão para a multa.
Em instrução anterior, o auditor instrutor manifestou-se nos seguintes termos:
43. [...] Conforme informações já coligidas nos itens 14 e15 desta instrução, verifica-se que seis empresas participaram da concorrência e que a empresa vencedora, com menor preço, foi a Construtora Fabrimar Ltda., no valor de R$ 3.486.635,66 (aproximadamente 85% do valor inicial estimado de R$ 4.103.339,77.
44. Do exposto, considerando que seis empresas participaram da concorrência inquinada e que o preço final vencedor foi 15% menor que o valor estimado inicialmente, entende-se razoável inferir que a caracterização de restrição à competitividade fica fragilizada, haja vista que um eventual prejuízo para o erário, passível de demandar uma nulidade processual, fica desbordado por via reflexa.  (original sem grifos) . 
 Não por outra razão fiz constar de Despacho (peça 15) que “o número de empresas participantes da licitação e o desconto obtido pela Administração em relação ao valor estimado (desde que correta essa estimativa) são indicativos da ocorrência ou não, no caso concreto, de restrição ao caráter competitivo do certame, o que pode ter impacto na responsabilização do prefeito”. 
Após colher novos elementos, a Unidade Técnica deixou de examinar a questão e seus reflexos na responsabilização do gestor.
O comparecimento de seis licitantes e a obtenção de desconto razoável sobre o valor orçado indicam que as falhas encontradas não restringiram demasiadamente a participação de interessados no certame, não havendo, assim, situação grave que ensejasse sanção ao Prefeito.
Por fim, em se tratando de licitação ocorrida em 2015, para evitar a repetição dessas falhas entendo mais apropriado dar ciência das irregularidades ao Município de Sabará/MG.
Ante o exposto, voto por que o Tribunal adote o Acórdão que ora submeto à apreciação deste Colegiado.
  TCU, Sala das Sessões Ministro Luciano Brandão Alves de Souza, em 27 de março de 2019.
WALTON ALENCAR RODRIGUES 
Relator